【裁判字號】    98,易,1694
【裁判日期】    990311
【裁判案由】    詐欺
【裁判全文】
臺灣臺南地方法院刑事判決              98年度易字第1694號
公  訴  人  臺灣臺南地方法院檢察署檢察官
被      告  甲○○
上列被告因詐欺案件，經檢察官提起公訴（98年度偵字第13891號）
，本院判決如下：
    主  文
甲○○幫助意圖為自己不法之所有，以詐術使人將本人之物交付
，處有期徒刑伍月，如易科罰金，以新臺幣壹仟元折算壹日。
    事  實
一、甲○○對於一般人蒐集他人金融帳戶使用常與詐欺犯罪密切
    相關已可預見，竟基於縱有人持其金融帳戶作為詐騙之犯罪
    工具，亦不違反其本意之幫助犯意，於民國98年7 月17日前
    之某日，在不詳地點，將其申辦之第一商業銀行大灣分行帳
    號00000000000 號帳戶（下稱第一商銀帳戶）之存摺、提款
    卡及密碼等物，交付予姓名、年籍不詳之成年男子，而以此
    方法幫助該成年男子所屬之詐騙集團利用其帳戶供詐騙他人
    匯款之用。嗣於98年7 月15日，乙○○於網路上留言欲尋找
    援交，詐騙集團成員遂意圖為自己不法之所有，本於詐欺之
    犯意，先由詐騙集團成員之一與乙○○連絡並約定時間、地
    點後，再由另一成員以確認身分為由，要求乙○○至自動櫃
    員機前操作，致乙○○信以為真而陷於錯誤，並依指示於98
    年7 月22日以自動櫃員機轉帳現金新臺幣（下同）10,000元
    至甲○○所有之前開第一商銀帳戶內。嗣乙○○查覺有異，
    經報警處理，始悉上情。
二、案經彰化縣警察局溪湖分局報請臺灣臺南地方法院檢察署檢
    察官偵查起訴。
    理  由
壹、程序方面
    按現行刑事訴訟法為保障被告之反對詰問權，排除具有虛偽
    危險性之傳聞證據，以求實體真實之發見，於該法第159 條
    第1 項明定被告以外之人於審判外之言詞或書面陳述，除法
    律有規定者外，不得作為證據。而刑事訴訟法第159 條之1
    至159 條之4 為傳聞法則之例外規定，被告以外之人於審判
    外之陳述，雖不符前4 條之規定，但經當事人於審判程序同
    意作為證據，法院審酌該言詞陳述或書面陳述作成時之情況
    ，認為適當者，亦得為證據；當事人、代理人或辯護人於法
    院調查證據時，知有第159 條第1 項不得為證據之情形，而
    未於言詞辯論終結前聲明異議者，視為有前項之同意，刑事
    訴訟法第159 條之5 定有明文。查本判決所引用之供述證據
    ，業據檢察官、被告於準備程序時均不爭執證據能力，迄至
    言詞辯論終結前，亦未主張有刑事訴訟法第159 條第1 項不
    得為證據之情形，本院審酌該等證據作成時之情狀，並無違
    法或不當等情形，認為以之作為本案之證據亦屬適當，依上
    開規定，自具有證據能力。另其餘非供述證據亦均經法定程
    序取得，無不得為證據之情形，自均有證據能力。
貳、實體方面：
一、訊據被告甲○○固供承有申辦第一商銀帳戶之事實，惟矢口
    否認有何幫助詐欺取財犯行，辯稱：伊當時想申辦個人貸款
    ，因為卡債問題，正常銀行沒有辦法申辦，所以找民間貸款
    公司幫忙申請，對方說要幫伊做薪資轉帳，要提供銀行存摺
    、密碼、提款卡，伊就把存摺裡面的錢提光，將存摺、密碼
    、提款卡寄過去，並不是提供詐騙集團詐欺取財之用云云。
    惟查：
(一)、本件被害人乙○○確係遭詐騙集團成員以確認身分為由，要
    求其至自動櫃員機前操作，致其信以為真而陷於錯誤，並於
    98年7 月22日以自動櫃員機轉帳現金10,000元至甲○○所有
    之前開第一商銀帳戶內之事實，業據被害人乙○○於警詢時
    證述綦詳（見警卷第6 至9 頁），並有第一商銀98年8 月26
    日（98）一大灣字第00216 號函附開戶資料及交易明細各1
    份、第一商銀自動櫃員機交易明細表影本1紙 在卷可證（見
    警卷第13、22至27頁），且參以被告與被害人乙○○素不相
    識且無往來，其與被害人乙○○應無資金往來之可能，足證
    被害人乙○○確係因詐騙集團之成員施以詐術致陷於錯誤，
    始行匯出上開款項至被告之第一商銀帳戶內，並因而受有財
    產上之損害，已甚明確。
(二)、被告雖否認犯行，並以前揭情詞置辯，然查：
 1、被告就其係於何時與民間貸款公司聯絡辦理貸款事項、與該
    公司何人聯繫、何時寄交存摺、提款卡及密碼等物，先係於
    警詢、偵查中時供稱：伊係於98年6 月初看到中華日報刊登
    個人信用貸款的廣告，對方自稱是黃先生，於98年7 月17日
    打電話給伊，要伊將存摺、提款卡、身分證影印本寄到他指
    定之郵政信箱，伊就把存摺裡面的95元提領出來將存摺等物
    品寄給他了云云（見警卷第1 頁反面至3 頁反面、偵卷第10
    至11頁）；復於本院準備程序時供稱：伊當時看到呈庭的這
    份98年6 月15日報紙就馬上打電話，隔了一天，到第3 天的
    時候，伊就把這些東西寄到臺中的郵政信箱，對方只說他姓
    羅，沒有說全名，伊也沒有問他的名字云云（見本院卷第18
    頁反面至19頁）。觀之被告上開供述，前後不一，已有可疑
    外，再參以被告就貸款後如何還款事宜，於本院審理時先係
    供稱：當時有約定每個月月初還3 千多元，用匯款方式，至
    於匯款至何處，伊當時有抄下來，但沒有帶出來，要回去找
    看看云云；旋又改稱：那時候只有講貸款下來要以匯款方式
    清償，還沒有說要匯款至何處云云（見本院卷第14頁反面）
    ，則其供詞一再反覆矛盾，實啟人疑竇。
 2、再參酌被告於警詢、偵查中及本院準備程序時均陳述：伊係
    因卡債問題，始會找民間貸款公司辦理貸款，伊與對方聯繫
    後，係相約在臺南市○○路與小東路口見面討論貸款事宜；
    且伊不知對方全名，亦忘記將存摺、提款卡及密碼等資料寄
    至何郵政信箱云云（見警卷第1 頁反面、偵卷第10頁、本院
    卷第14頁反面、18頁反面至19頁），然一般人欲申辦貸款均
    會尋求正當之金融機構辦理，倘如被告所述，係因卡債問題
    而欲委由民間公司處理，亦應係前往該民間貸款公司，或是
    由民間貸款公司派人前往被告住所，或係適宜洽談貸款細節
    之場所，俾便辦理相關事宜，豈會是相約在馬路口見面討論
    貸款事項，此實與常情相悖。況身分證、帳戶存摺、提款卡
    及密碼等物，乃係足以表彰個人身分、財產、信用之物件，
    一般人均會妥善保管、運用，倘委託他人辦理事項而有交付
    身分證、存摺、提款卡及密碼之必要，亦會託付予具有相當
    信賴程度之人，以免所交付之身分證、存摺、提款卡及密碼
    等物遭不肖份子為違法使用，而被告年已35歲，且係大學肄
    業，並曾從事過鎂合金工廠之技術員（見本院卷第15頁），
    為一具有智識、能力、經驗之成年人，對此自亦知之甚詳，
    惟其竟將自身之身分證影本、存摺、提款卡及密碼任意交付
    予不知名之男子，甚而未主動探詢對方之名字、拿取名片、
    確認該貸款公司之所在，亦未保存、記憶其寄交之身分證影
    本、存摺、提款卡及密碼之郵政信箱號碼，而任令此一陌生
    人取走此等重要之物件，此舉實難令人信服其寄出第一商銀
    存摺、提款卡及密碼等物係為申辦貸款之用。
 3、雖被告一再辯稱：伊係以伊叔叔張彰興所有之門號00000000
    00號行動電話，撥打報紙上分類廣告所刊登之門號00000000
    00號行動電話以聯絡貸款事宜，且伊交付存摺後，有陸續打
    給對方，對方告以最少要10個工作天，等時間一到，伊再打
    電話聯絡黃先生時，該電話就已經停用云云（見警卷第1 頁
    反面至3 頁反面、偵卷第10至11頁、本院卷第18頁反面至19
    頁），並聲請本院調閱上開門號之通聯紀錄。而本院依被告
    聲請調閱上開門號通聯結果，僅能調取上開門號0000000000
    號行動電話自98年7 月10日至同年月31日之通聯紀錄，至98
    年6 月1 日至同年7 月9 日間之通聯紀錄，則因逾保存期限
    ，無法提供等情，有中華電信股份有限公司臺南營運處服務
    中心99年1 月19日函及中華電信資料查詢各1 份在卷可稽（
    見本院卷第23至29、31頁）。雖依上開門號通聯調閱結果，
    無法查閱98年7 月9 日前之通話明細資料，但遍查上開門號
    自98年7 月10日至同年月31日止之通話明細資料，並無該門
    號與被告所述分類廣告所刊登之門號0000000000號行動電話
    之通聯紀錄。依此可知被告於警詢所述，係於98年7 月17日
    寄交存摺、提款卡及密碼予民間貸款公司，並於其後有陸續
    與該貸款公司聯繫云云，顯非事實。
 4、另依被告於本院準備程序時所述，伊係看到呈庭的這份98年
    6 月15日報紙才打電話給民間貸款公司，打完電話後就約第
    2 天見面，隔了一天，到第3 天的時候，伊就把存摺、提款
    卡及密碼寄給對方，又過2 天，伊打電話問對方，對方說要
    過10個工作天，等到帳戶資料寄了過2 星期，伊再打電話，
    就打不通了云云（見本院卷第18頁反面至19頁）。是依被告
    上開供述之時程觀之，被告至遲於98年6 月底或7 月初即應
    知悉遭詐騙之事實，然被害人乙○○係於98年7 月22日始遭
    詐騙並匯入款項至上開第一商銀帳戶內，則倘被告所辯：伊
    亦係遭詐騙存摺、提款卡及密碼等物，且於知悉後立即打電
    話至銀行掛失等語為真，何以被害人乙○○仍有機會將被詐
    騙之款項匯入被告上開第一商銀帳戶內，由此益證被告於本
    院準備程序中之供述，亦與事實不符，至為灼然。就此，被
    告雖又辯稱：伊係於98年6 月底、7 月初要申辦貸款，所以
    將上開帳戶資料交給他人云云（見本院卷第42頁反面）。惟
    依被告於警詢及本院準備程序中所述與該民間貸款公司聯繫
    之過程，歷時至少要12天以上，是縱令被告係於98年6 月底
    、7 月初始將上開存摺、提款卡及密碼寄交予民間貸款公司
    ，則被告最後與民間貸款公司聯繫之時點，亦應在98年7 月
    10日之後，然被告所使用之上開行動電話與該民間貸款公司
    之聯絡電話，於上述期間均無通話紀錄，業如前述，是以，
    被告上開所辯，顯係臨訟卸責之詞，委無足採。
 5、再不法集團以他人帳戶供作款項出入之帳戶，衡諸常情，通
    常會先取得帳戶所有人之同意而能完全掌握時方才予以使用
    ，否則一旦帳戶所有人掛失，被害人匯入之款項即遭凍結無
    法提領，帳戶所有人反可輕易辦理補發存摺、變更印鑑、密
    碼，將款項提領一空，不法集團自無可能冒此風險。是若不
    法集團無從知悉帳戶所有人何時會辦理掛失，要無可能利用
    該帳戶而為詐欺取財犯行。觀以被告上開第一商銀帳戶經被
    害人乙○○匯入款項後，旋即遭不詳人士予以提領一空，此
    有上開第一商銀交易明細在卷可稽，是以，茍詐騙集團無從
    知悉帳戶所有人何時會辦理掛失，要無可能利用該帳戶而為
    前揭交易。因此，合理解釋即該帳戶係經帳戶申辦人交付或
    授權使用，亦即被告所申辦第一商銀帳戶之存摺、提款卡及
    密碼等帳戶資料，確係由被告提供予詐欺集團成員使用一節
    ，足堪認定。
 6、按今日一般人至郵局或銀行開設帳戶並非難事，如非供犯罪
    之非法使用，自無置自己名義帳戶不用，而取得他人帳戶使
    用之必要。且帳戶事關存戶個人財產權益之保障，其與存戶
    印鑑章甚至金融卡結合，具高度專有性，除非本人或與本人
    親密關係者，難認有何理由可自由流通使用，一般人皆有妥
    為保管防免他人任意使用之認識；參以邇來不法集團使用他
    人帳戶作為指示被害人匯款工具之犯罪類型層出不窮，並廣
    經媒體披載，凡對社會動態非全然不予關注者均能知曉。本
    件被告於提供帳戶存摺、提款卡、印章、密碼予他人使用時
    係年滿35歲之成年人，有相當之教育程度及工作經驗，足認
    其心智成熟，具一般智識程度及社會經驗，對於上開各情，
    自有認識，竟仍提供上開第一商銀帳戶存摺、提款卡及密碼
    等物予姓名年籍均不詳之人使用，其主觀上顯具有縱該取得
    帳戶之人以之為詐欺取財工具，亦不違背其本意之幫助詐欺
    取財不確定故意甚明。
 7、綜上所述，本件事證明確，被告上開犯行已堪認定。
二、論罪科刑部分：
(一)、按刑法上之幫助犯，係對於犯罪與正犯有共同之認識，而以
    幫助之意思，對於正犯資以助力，而未參與實施犯罪之行為
    者而言（最高法院75年度台上字第1509號、88年度台上字第
    1270號判決意旨參照）。是以，如未參與實施犯罪構成要件
    之行為，且係出於幫助之意思提供助力，即屬幫助犯，而非
    共同正犯。本件被告基於幫助之犯意，提供帳戶存摺、提款
    卡及密碼等帳戶資料予詐騙集團成員，並供詐騙被害人乙○
    ○使用，僅係參與犯罪構成要件以外之行為，在無證據證明
    被告係以正犯之犯意參與，或被告有參與詐騙被害人或領取
    被害人匯入款項等詐欺取財之犯罪構成要件之行為之情形下
    ，應認其所為係幫助犯而非正犯之行為。
(二)、故核被告所為，係犯刑法第30條第1 項前段、第339 條第1
    項之幫助詐欺取財罪。本件詐騙集團成員間就上開詐欺取財
    犯行，有犯意聯絡及行為分擔，固皆為共同正犯，惟因幫助
    犯係從犯，乃從屬於正犯而成立，刑法上既無「共同幫助」
    之情，當亦無「幫助共同」之可言，故主文無須為「幫助共
    同」之諭知（司法院70 年10 月28日（70）廳刑一字第1104
    號刑事法律問題研究之研究意見、最高法院95年度台上字第
    6767號判決意旨參照）。被告以幫助之意思，參與構成要件
    以外之行為，為幫助犯，依刑法第30條第2 項規定，按正犯
    之刑減輕之。爰審酌被告對於蒐集帳戶者將持以犯財產犯罪
    之用已可預見，竟仍非法提供以助長犯罪，對社會治安危害
    不輕，增加犯罪查緝之困難，造成被害人乙○○受有損害，
    且犯後猶飾詞圖卸，未具悔意，並兼衡其前科素行、智識程
    度、生活狀況等一切情狀，量處如主文所示之刑，並諭知易
    科罰金之折算標準。
(三)、末按共同正犯因相互間利用他人之行為，以遂行其犯意之實
    現，本於責任共同之原則，有關沒收部分，對於共犯間供犯
    罪所用之物，自均應為沒收之諭知，惟幫助犯僅係對於犯罪
    構成要件以外行為為加工，並無共同犯罪之意思，自不適用
    該責任共同原則，對於正犯所有供犯罪所用之物或因犯罪所
    得之物，亦為沒收之諭知（最高法院91年度台上字第5583號
    、89年度台上字第6946號判決意旨參照）。查被告所有之上
    開第一商銀帳戶之存摺、提款卡等帳戶資料，既經交付予詐
    騙集團，自屬詐騙集團所有，且本件被告係幫助詐騙集團犯
    詐欺取財罪，揆諸前揭判決意旨，自無庸併予宣告沒收。
據上論斷，應依刑事訴訟法第229 條第1 項前段，刑法第30條、
第339 條第1 項、第41條第1 項前段，刑法施行法第1 條之1 ，
判決如主文。
本案經檢察官丙○○到庭執行職務
中    華    民    國    99    年    3     月    11    日
                  刑事第八庭  審判長法  官  洪士傑
                                    法  官  林臻嫺
                                    法  官  蘇碧珠
以上正本證明與原本無異。
如不服本判決應於收受本判後10日內向本院提出上訴書狀，並應
敘述具體理由。其未敘述上訴理由者，應於上訴期間屆滿後20日
內向本院補提理由書狀（均須按他造當事人之人數附繕本）「切
勿逕送上級法院」。
                                    書記官  許哲萍
中    華    民    國    99    年    3     月    11    日
附錄本案論罪科刑法條全文
中華民國刑法第339條第1項：
意圖為自己或第三人不法之所有，以詐術使人將本人或第三人之
物交付者，處5 年以下有期徒刑、拘役或科或併科1 千元以下罰
金。

司法院資訊處製作；財團法人民間司法改革基金會備份。
